【裁判字號】    97,上易,210
【裁判日期】    970917
【裁判案由】    拆屋還地
【裁判全文】
臺灣高等法院高雄分院民事判決         97年度上易字第210號
上   訴   人  甲○○
被上訴人      甘琳農業有限公司
兼法定代理人  乙○○
上列當事人間拆屋還地事件，上訴人對於中華民國97年5 月27日
臺灣屏東地方法院96年度訴字第331 號第一審判決提起上訴，本
院於97年9月3日言詞辯論終結，判決如下：
    主  文
上訴駁回。
第二審訴訟費用由上訴人負擔。
    事實及理由
一、本件被上訴人起訴主張，坐落屏東縣潮州鎮○○段459及503
    地號土地（下簡稱系爭459、503地號土地），依序分別為被
    上訴人乙○○、甘琳農業有限公司所有，上訴人未經被上訴
    人同意，竟擅自在系爭459 地號土地內如原判決附圖所示A1
    部分土地上建造房屋，在A 部分土地上搭建鐵絲鐵皮圍籬，
    並堆置水泥塊於其內，在系爭503 地號土地內如原判決附圖
    所示B 部分土地上搭建鐵絲鐵皮圍籬，並種植樹木，設置流
    動廁所於其內，無權占用被上訴人系爭土地，爰依民法第76
    7 條規定，訴請上訴人應將上開地上物拆除，並將系爭土地
    返還被上訴人。原審法院為被上訴人勝訴判決，上訴人不服
    ，聲明上訴，被上訴人於本院答辯聲明：(一)上訴駁回。(二)訴
    訟費用由上訴人負擔。
二、上訴人則以：系爭459、503地號土地原為上訴人所有，詎訴
    外人林甲辰、林李美菊夫妻於民國90年6 月5 日向上訴人稱
    欲借所有權狀辦理鑑界，竟持該所有權狀，並偽造相關資料
    ，向地政機關辦理移轉登記，而取得該土地所有權。嗣訴外
    人林甲辰、林李美菊將該土地所有權移轉予上訴人，渠等係
    偽造文書、詐欺取得該土地所有權之登記，非合法所有權人
    ，系爭459 、503 地號土地實為上訴人所有，上訴人於系爭
    土地上搭建地上物，乃所有權利之行使，並非無權占有云云
    ，資為抗辯。於本院上訴聲明：(一)原判決廢棄。(二)被上訴人
    在第一審之訴駁回。(三)訴訟費用由被上訴人負擔。
三、被上訴人主張，系爭459 、503 地號土地分別係被上訴人所
    有，上訴人在系爭459 地號土地內如原判決附圖所示A1部分
    土地上建造房屋，在A 部分土地上搭建鐵絲鐵皮圍籬，並堆
    置水泥塊於其內，在系爭503 地號土地內如原判決附圖所示
    B 部分土地上搭建鐵絲鐵皮圍籬，並種植樹木、設置流動廁
    所於其內等事實，業據提出土地登記謄本、照片在卷（原審
    卷(一)6 ～9 頁、原審卷(二)190 ～192 頁、原審卷(三)302 ～30
    5 頁）為證，並經原法院會同屏東縣潮州地政事務所人員履
    勘現場實施測量，分別製有勘驗筆錄及如原判決附圖之複丈
    成果圖在卷（原審卷(三)180 ～183 頁、251 ～252 頁）為憑
    ，且為上訴人所不爭執，自可信為真實。
四、被上訴人又主張，上訴人未經其同意，擅自占用系爭土地，
    屬無權占有，爰依民法第767 條規定提起本件拆屋還地之訴
    等語，則為上訴人所否認，並抗辯以前詞。是本件爭點為：
    (一)系爭459、503地號土地係屬何人所有。(二)上訴人占用系爭
    土地有無合法權源，被上訴人本於民法第767 條規定，請求
    上訴人拆除地上物，交還系爭土地，是否有理由。
五、系爭459、503地號土地屬何人所有。
    經查，分割前459 地號土地面積3094.29 平方公尺原為上訴
    人與訴外人顏松海、林李美菊共有，應有部分分別為1319/3
    165 、700/3165、1146/3165 。分割前503 地號土地面積10
    63.41 平方公尺則原為上訴人與林李美菊共有，應有部分分
    別為191/10 53 、862/1053。於90年9 月20日，經土地共有
    人協議分割，該459 地號土地分割出459 地號面積1120.4平
    方公尺，459- 1地號面積1289.53 平方公尺，459-2 地號面
    積684.36平方公尺三筆，依序分歸林李美菊、本件上訴人、
    顏松海取得。該503 地號土地分割出503 地號面積870.52平
    方公尺，503- 1地號面積192.89平方公尺二筆，依序分歸林
    李美菊、本件上訴人取得之事實，有屏東縣潮州地政事務所
    97年3 月11日屏潮地四字第0970002027號函附之土地登記申
    請書、共有土地所有權分割契約書、共有物分割明細表附卷
    可稽（原審卷(三)151-193 頁）。而林李美菊將分得之系爭45
    9 、503 地號土地於95年3 月14日分別出售於本件被上訴人
    ，並於95年6 月8 日分別辦妥所有權移轉登記與被上訴人乙
    ○○及甘琳農業有限公司，亦有上開土地登記謄本及買賣契
    約書附卷（原審卷(一)370 頁）可按，則系爭459 、503 地號
    土地屬被上訴人所有，應可認定。雖上訴人抗辯稱訴外人林
    甲辰、林李美菊夫婦於90年6 月5 日向伊謊稱欲借所有權狀
    辦理鑑界，逕持該所有權狀，並偽造相關資料，向地政機關
    辦理所有權移轉登記，而取得系爭459 、503 地號土地所有
    權，嗣再移轉所有權狀予本件被上訴人，渠等係以偽造文書
    、詐欺方式取得系爭459 、503 地號土地所有權之登記，非
    合法所有權人，系爭459 、503 地號土地實為上訴人所有云
    云，然未提出確切證據，以實其說，所為抗辯，自難採取。
    系爭459 、503 地號土地自屬被上訴人所有。
六、上訴人占用系爭土地有無合法權源，被上訴人本於民法第76
    7 條規定，請求上訴人拆除地上物，交還系爭土地，是否有
    理由。
  (一)系爭459 、503 地號土地，為被上訴人所有，遭上訴人占用
    其中系爭土地部分，已如前述，被上訴人主張上訴人之占用
    未經其同意，無合法使用權源，上訴人就其有合法使用系爭
    土地之權源又未能提出確切證據，以實其說，則被上訴人主
    張上訴人無權占用系爭土地，自可採信。
  (二)按，所有人對於無權占有或侵奪其所有物者，得請求返還之
    ，民法第767 條前段定有明文。本件上訴人無權占用被上訴
    人所有系爭土地，被上訴人依法請求上訴人拆除地上物，並
    交還系爭土地，於法自屬有據。
七、綜上，被上訴人乙○○訴請上訴人應將系爭459 地號土地內
    如原判決附圖所示A 及A1部分之地上物拆除，將系爭土地交
    還被上訴人乙○○，被上訴人甘琳農業有限公司訴請上訴人
    應將系爭503 地號土地內如原判決附圖所示B 部分之地上物
    拆除，將系爭土地交還被上訴人甘琳農業有限公司，為有理
    由，應予准許。原審法院為被上訴人勝訴判決，並無不合，
    上訴人上訴指摘原判決不當，求予廢棄改判，為無理由，應
    予駁回。
八、本件事證明確，兩造其餘攻擊防禦方法，與本件判斷結果不
    生影響，自不逐一論列，併此敘明。
據上論結．本件上訴為無理由，依民事訴訟法第449 條第1 項、
、第78條，判決如主文。
中    華    民    國    97    年    9     月    17    日
                            民事第五庭
                                審判長法官  蔡明宛
                                法      官  鄭月霞
                                法      官  魏式璧
以上正本證明與原本無異。
本件判決不得上訴。
中    華    民    國    97    年    9     月    19    日
                                書  記  官  鄔維玲
                                                      Q


司法院資訊處製作；財團法人民間司法改革基金會備份。
